臺灣高等法院刑事判決　　　　　　　　　　　　九十二年度上更(一)字第八五四號
　　上　訴　人
　　即　被　告　甲○○
右上訴人因搶奪等案件，不服臺灣宜蘭地方法院九十一年度訴字第四三號，中華民國
九十二年四月十六日第一審判決（起訴案號：臺灣宜蘭地方法院檢察署九十年度偵字
第三六一六號），本院判決後，經最高法院發回，本院判決如左：
    主  文
原判決撤銷。
甲○○無罪。
    理  由
一、公訴意旨略以：被告甲○○與丙○○、乙○○（均分別經另案判處有期徒刑一年
    確定）共同意圖為自己不法之所有，於民國（下同）八十九年九月二十二日下午
    三時許，駕駛車輛至臺北縣板橋市○○路○段二０二之十七號寶鴻銀樓，由丙○○先下車入內，佯向店員己○○稱擬購買金項鍊一條，己○○不疑有他，即取出
    金項鍊一條掛在丙○○之頸部，此時丙○○佯裝打行動電話，以此暗示外之乙○○進入，乙○○佯稱擬修理戒指，丙○○則趁己○○不備之際，奪門而出，為甲○○接應逃逸。甲○○旋於翌日，持於八十九年間，於不詳地點，明知不詳人士
    所交付之戊○○
    分證一枚，委請不詳年籍之人持該條金項鍊及上開變造之戊○○之
    知情之姚春玉所經營之宜蘭市○○路四號伊達珠寶行變賣，取得新臺幣（下同）
    一萬四千元後，將之花用一空等情，因認被告甲○○涉有刑法第三百四十九條第
    一項、第三百二十六條、第二百十六條、第二百十二條等罪嫌。
二、按犯罪事實應依證據認定之，無證據不得推定其犯罪事實，刑事訴訟法第一百五
    十四條第二項定有明文。又認定犯罪事實所憑之證據，雖不以直接證據為限，間
    接證據亦包括在內，然而無論直接或間接證據，其為訴訟上之證明，須於通常一
    般之人均不致有所懷疑，而得確信其為真實之程度者，始得據為有罪之認定，倘
    其證明尚未達到此一程度，而有合理之懷疑存在時，事實審法院在心證上無從為
    有罪之確信，自應為無罪之判決（參見最高法院七十六年度台上字第四九八六號
    判例意旨）。
三、訊據上訴人即被告甲○○堅決否認如公訴意旨所指之犯行，辯稱：丙○○、乙○○二人為本案犯行時，其人在宜蘭並未參與，丙○○、乙○○二人犯案後對伊告
    知其事，因丙○○、乙○○曾冒名幫伊申辦信用卡，當時伊本身已涉案多起經判
    處重刑，而本案實際係丙○○動手，乙○○佯裝顧客配合，故為幫助丙○○、乙○○脫罪及減輕刑責，而承認參與策劃本案及駕車在外接應，並事前教導林俊立
    、乙○○配合陳述，其實案發時其因脊椎腫瘤已下肢癱瘓不能駕車，亦未持變造
    之
    替彼等承擔犯行之必要等語。
四、公訴意旨認被告涉有前開罪嫌，係以被告於警訊、偵查之自白，及共犯丙○○、
    乙○○在警訊及偵查之供述為其主要之論據。被告甲○○及共犯丙○○、乙○○
    於原審時亦分別承認有上開犯行，然被告之自白，非出於強暴、脅迫、利誘、詐
    欺、疲勞訊問、違法羈押或其他不正之方法，且與事實相符者，得為證據。被告
    或共犯之自白，不得作為有罪判決之唯一證據，仍應調查其他必要之證據，以察
    其是否與事實相符。刑事訴訟第一百五十六條第一項、第二項分別定有明文。經
    查：
（一）被告及共犯丙○○、乙○○三人原先在偵、審中供述之行搶情節，均係被告等
      三人開車至寶鴻銀樓在車上謀議行搶，再由丙○○及乙○○先後佯裝顧客進入
      行搶及趁機掩護，被告則負責駕車在外接應丙○○逃走，然後再折返接應乙○○。惟事後丙○○、乙○○相繼於九十一年三月十九日經台灣宜蘭地方法院九
      十一年度訴緝字第三號（被告丙○○），及九十一年六月七日經本院九十一年
      度上訴字第八六一號（被告乙○○）分別判處有期徒刑一年定確定後（見上更
      (一)字卷第七十六頁至九十三頁之判決書、全國前案紀錄表），被告於原審法院
      九十二年四月二日審理時即否認參與上開犯行（原審卷第一一一頁）。而證人
      乙○○、丙○○於本院作證時均翻異前供，證人乙○○證稱：當日係其與丙○○二人犯案，被告甲○○並未參與，以前之供述是被告叫其講等語（上更(一)字
      卷第六十六至七十一頁）；證人丙○○則證稱：係其與乙○○二人行搶，當日
      渠等沒有跟被告在一起，是搶完第二天回到宜蘭才跟被告講，被告表示他要扛
      ，事實上被告腳不方便根本無法開車接應，搶得之項鍊是其或乙○○變賣，實
      際係何人變賣及如何取得戊○○之
      一八七頁）；按丙○○、乙○○為前開證言時，關於被告是否與彼等一同由宜
      蘭前往台北、及彼二人如何前往寶鴻銀樓、行搶得手後如何離開等細節，相互
      間所述雖非完全相同（如丙○○先供稱二人與被告一同搭車北上，又後稱被告
      先在台北萬華友人住處，其與乙○○二人搭車至板橋；又乙○○供稱二人係搭
      計程車前往，丙○○則供稱二人係竊取機車前往，得手後其騎機車、乙○○搭
      計程車離去），然而關於被告並未參與本案犯行之證言則屬一致。次查被告因
      罹患脊髓血管瘤，於八十年八月十七日在長庚紀念醫院住院，同年八月二十一
      日接受第五頸椎至第一胸椎手術，同年八月三十日出院，現下肢癱瘓，完全靠
      輪椅活動，有長庚紀念醫院八十九年四月二十一日出具之診斷證明書影本可稽
      （上訴字卷第七十七頁）。本院前審據以向長庚紀念醫院林口分院查詢有關被
      告之病情，該院覆函略以：「依據病歷記載，吳君（即甲○○）自八十九年四
      月二十一日回診時，門診記錄即已呈雙下肢癱瘓。九十二年二月十七日回診時
      ，雙下肢仍癱瘓，評估應無法回復。另病患應無法使用下肢駕駛車輛。」，有
      長庚紀念醫院林口分院九十二年七月二十三日（九二）長庚院法字第０八一九
      號函及所附被告病歷影本在卷可按（上訴字卷第八十四至一五九頁），核與被
      告供稱其自八十九年三、四月即下肢癱瘓至今等語相符。另本院前審判決後，
      證人即長庚醫院之主治醫師庚○○於台灣高等法院檢察署檢察官訊問時證稱：
      「（甲○○）... 出院後至八十六年三月十日回診，右下肢肌力三分，左下肢
      肌力二分，八十七年四月，右下肢肌力三分，左下肢肌力二分，八十八年無記
      載，八十九年四月二十一日回診時，雙下肢無肌力。原則上一般未改裝汽車，
      自排車右下肢需四分肌力才能駕駛汽車，三分不能踩壓。手排車肌力需更高才
      能操作油門與離合器，因左、右下肢需四分肌力才能駕駛。（如用手輔助抓膝
      蓋上褲子去壓腳踩油門、煞車，有無可能在無肌力狀態下駕駛？）有可能，下
      肢等於是手的延伸。」等語（最高法院卷第二十五頁反面至二十六頁），在本
      院復證稱：「一般來說，如果穿高統鞋將腳踝固定成九十度，或使用足踝輔具
      使腳成九十度，用雙手或單手捉住褲管壓力將腳放在油門上可以壓踏油門，短
      時間或單一動作有可能，但長時間平順操作不可能，除非車子經過改裝，但依
      被告情形是不可能。在人車多的大馬路是很困難，可能性非常低。」等語綦詳
      （上更(一)字卷第一七五頁），故依案發當時被告已經下肢癱瘓，雙下肢均無肌
      力，需依賴輪椅活動之身體狀況，及證人庚○○關於駕駛汽車所需下肢肌力之
      證言以觀，被告顯無駕車在外等候接應及搭載丙○○逃跑再折返接應乙○○之
      可能。即使依證人庚○○所述先固定腳踝再以手抓壓褲管方式壓迫腳部方式可
      以壓踏油門，然此種方式僅能短暫啟動汽車前駛，而依實際操作駕駛汽車之情
      形而言，欲駛動暫停狀態未熄火之汽車，在自排車輛，勢須先鬆開煞車踏板或
      手煞車拉桿，再踩油門始能行駛，如原先在空檔或停車檔狀態，更須將排檔桿
      排入前進檔，在手排車輛，亦須先踩離合器排入一檔等低速檔位，再由雙腳同
      時配合鬆開離合器及踩油門始能行駛，絕非踩油門之單一動作即可輕易駕駛汽
      車行進，而在車輛行進中，更須依實際路況隨時操作方向盤控制行車方向、及
      隨時踩油門或煞車控制行車速度，動作更為繁複；而寶鴻銀樓位處板橋市市區
      ，丙○○行搶時為下午三時許，該地區○○段均為人車往來頻繁，且如為接應
      丙○○行搶得手後逃逸，更須快速駛離現場，依被告實際身體狀況及證人庚○○之證言，被告顯然無法勝任駕車接應林俊洪逃逸之可能。至於證人即承辦警
      員丁○○於檢察官訊問時雖證稱：被告在警訊時說是他開車，我認為不可思議
      ，問他如何開車，他說用手拉膝上褲子，將腳提上去變換踩油門或煞車，用一
      手扶方向盤等語（最高法院卷第二十三頁反面），然被告否認曾如此供述，被
      告之警訊筆錄亦無此部分之記載（偵字第四三七號卷第三頁至第五頁反面），
      證人丁○○於本院亦證稱：被告當時有示範，但實際是否能開車我們也不知道
      等語（上更(一)字卷第一八八頁），再參諸前開說明，被告即使曾對丁○○為上
      述表示，亦無法證明與事實相符。綜上所述，被告及共犯丙○○、乙○○原先
      關於被告共謀參與行搶，及由被告駕車等候接應丙○○逃逸部分之自白，顯然
      無法證明與事實相符，自均不足資為不利於被告之犯罪證據。
（二）被害人己○○於警訊時供稱：「犯嫌只有一人，... 得手後往中和方向逃逸。
      ... （後來進入之男子）該男子（即乙○○）我不認識，案發後我趕緊叫這名
      號影本第十二頁正、反面），於偵查中供稱：我按鈕開門，該男子（丙○○）
      即趁機衝出，我立刻叫後來進來之男子（乙○○）幫我看車號，他也的確說了
      個車號，後來發覺車號也是假的等語（同上第四三七號偵查卷第五七頁），由
      此可見丙○○搶奪得手後係一人逃走，己○○並未目睹有無他人在外接應。另
      共犯乙○○坦承：「店員就叫我去看他的車牌，我有去看，那時候我沒有報正
      確的車牌給店員」（見原審卷第六０頁），證人丁○○證稱：老闆娘（己○○
      ）說乙○○有說出車牌號碼，但據我們查詢結果，那輛機車當天是停在家裡，
      並無失竊，後來我們問乙○○，他說他是故意誤導我們的等語（上更(一)字卷第
      一八九頁）。綜上可知，被害人己○○並未指稱有人接應丙○○，且其僅係委
      託乙○○外出察看，本身並未追出店外目擊丙○○逃逸之情形，而乙○○向己○○謊稱車號為ＦＦＧ─六六九號乙節，亦係欲誤導警方之追查方向，均不能
      證明被告有參與接應丙○○之犯行，亦無法證明另有他人參與犯案在外接應。
（三）自寶鴻銀樓監視錄影帶翻拍共犯丙○○、乙○○之照片（偵字第四三七號卷第
      十六、十七頁），及現場指紋經採驗鑑定之結果，與共同被告丙○○之指紋相
      同，固有內政部警政署刑事警察局八十九年九月二十六日（八九）刑紋字第一
      四三０七八號鑑驗書在卷可按（同上卷第十四頁），惟僅能證明丙○○確有實
      施搶奪犯行，及乙○○當時確實在場等事實，均非足為被告共同參與犯罪之直
      接或間接證據，自不能執以推論被告參與本件犯罪。
（四）關於公訴意旨所指被告收受戊○○之
      之戊○○
      稱：項鍊係其開車載丙○○至銀樓，由丙○○下車變賣，戊○○之
      交予丙○○登記之用，該
      五頁），與共犯丙○○於偵、審中供稱：項鍊係交由被告變賣，並非其處理等
      情（偵字第四三七號卷第七頁反面、第二十九頁反面、偵字第八六一號卷第二
      十五頁、原審卷第九十七頁）並不相符。惟被告嗣後已經堅決否認其事，證人
      丙○○於本院亦證稱：項鍊係其或乙○○持往變賣，詳情及
      記等語，已如前述，且本案不能證明被告曾共同參與搶奪金項鍊之犯行，亦如
      前述，衡情丙○○似無將搶得之贓物交予被告變賣並分贓之必要，且共犯乙○○始終供稱不知贓物如何處理，而共犯丙○○關於贓物項鍊係由被告變賣處理
      之供述又無任何補強證據足以證明與事實相符，已難逕行採為不利於被告之犯
      罪證據。另查丙○○搶得之項鍊固係經人持用戊○○遺失之
      查全案並未扣得該
      該紙
      賣（偵字第八六一號卷第二五頁），然姚春玉並無法指認實際變賣項鍊之人之
      真實身份，況當時被告已經下肢癱瘓，不良於行，特徵明顯，惟經警詢以該自
      稱「戊○○」之人有無特徵，證人姚春玉則稱：記不清楚（偵字第四三七號偵
      查卷第十一頁），堪認並非由被告持往變賣。再查被告自八十七年六、七月至
      十月間，雖有多次收受他人遺失或失竊之
      上訴字第五七號判處罪刑在案（該案嗣經最高法院發回，現由本院另案審理中
      ），惟該案查獲及扣案之他人身份證中，並無戊○○遺失之
      判決在卷可資比對（上更(一)卷第一０七頁至一五二頁）。故此部分被告原先之
      自白亦無足夠之補強證據足以證明確與事實相符，不足資為不利於被告之犯罪
      證據。
（五）綜上所述，本案全案仍有合理懷疑存在，尚屬不能證明被告有搶奪、收受贓物
      、及行使變造
五、原判決未就全案事證詳為審酌，遽行對被告論科，自非允洽，被告提起上訴，否
    認犯罪，為有理由，應由本院將原判決撤銷，另為被告無罪之諭知。
據上論斷，應依刑事訴訟法第三百六十九條第一項前段、第三百六十四條、第三百零
一條第一項，判決如主文。
本案經檢察官劉家芳到庭執行職務。
中　　　華　　　民　　　國　　九十三　　年　　　五　　　月　　二十五　　日
                              臺灣高等法院刑事第二十三庭
                                  審判長法  官  黃　瑞　華
                                        法  官  王　淑　滿
                                        法  官  宋　　　祺
右正本證明與原本無異。
如不服本判決，應於收受送達後十日內向本院提出上訴書狀，其未敘述上訴之理由者
並得於提起上訴後十日內向本院補提理由書（均須按他造當事人之人數附繕本）。
                                        書記官  蔡　慧　娟
中　　　華　　　民　　　國　　九十三　　年　　　五　　　月　　三十一　　日
